【裁判字號】    89,上易,1617
【裁判日期】    900523
【裁判案由】    詐欺等
【裁判全文】
臺灣高等法院高雄分院刑事判決          八十九年度上易字第一六一七號
    上訴人  即
    自  訴  人  華隆漁業股份有限公司
    代  表  人  丁○○
    代  理  人  吳建勛  律師
                張泉
    被      告  己○○
    被      告  丙○○
    被      告  蔡乙忠
    被      告  戊○○
    共      同
                黃維倫  律師
    被      告  甲○○ ○○○.
    選任辯護人  陳黛齡
右上訴人等因被告詐欺等案件，不服臺灣高雄地方法院八十九年度自字第二二號中華
民國八十九年七月二十一日第一審判決，提起上訴，本院判決如左：
      主      文
上訴駁回。
      理      由
一、本案經本院審理結果，認第一審判決被告等均無罪，均核無不合，應予維持，並
    引用第一審判決書記載之理由（如附件）。
二、就自訴意旨所指犯罪事實壹，自訴人所有華隆六十八號漁船遭挪威籍貨輪撞沈，
    除船體部分已經富邦公司賠償損失外，就其餘船隻設備，人員傷亡部分索賠，自
    訴被告己○○、丙○○、戊○○及ＲＯＤ  ＪＯＲＤＡＮ等人涉犯詐欺、侵占、
    背信部分，按詐欺罪係指：「意圖為自己或第三人不法之所有，以詐術使人將本
    人或第三人之物交付者。」或「以前項方法得財產上不法之利益或使第三人得之
    者」而言，侵占罪係指「意圖為自己或第三人不法之所有，而侵占自己持有他人
    之物者」而言，背信罪係指「為他人處理事務，意圖為自己或第三人不法之利益
    ，或損害本人之利益，而為違背其任務之行為，致生損害於本人之財產或其他利
    益者」而言，刑法第三百三十九條、第三百三十五條、第三百四十二條分別定有
    乙文。經查自訴人於自訴狀中亦自承其所有華隆六十八號漁船遭撞沈後，經己○○及戊○○之介紹，與富邦公司共同委任香港ＩＮＣＥ法律事務所之英國律師Ｃ
    ＬＩＶＥ  ＢＥＥＳＬＥＹ共同處理該案，另ＲＯＤ  ＪＯＲＤＡＮ亦為該法律
    事務所律師，參與本案之處理聯繫，且事後亦確已取得賠償，並將該賠償金，扣
    除一切律師費及其他費用後，交付予自訴人公司收受，足見自訴人委任之ＩＮＣ
    Ｅ法律事務所律師，確有依自訴人公司之委任，代為處理該索賠事件，並已取得
    該賠償金額，並交付自訴人，被告等自無詐欺、侵占、背信之可言。雖自訴人對
    ＩＮＣＥ法律事務所處理該案之態度、索賠之金額，過失責任之認定，是否損及
    船員薪資、船長醫藥費、以及律師費用之計算，是否給付戊○○理算之報酬，是
    否以美元換算率及其方式等問題有所不滿與爭執，惟姑不論證人即自訴人另委
    託代為處理本案之吳淵於本院調查中證稱：「自訴人有授權給我處理一切事務，
    包括和解在內。」「最後是得到丁○○的同意，他也有接受我們才和解，因他是
    真正的當事人。」「因為資料都給對方拿走，所有證據都被對方掌握，我們這邊
    沒有籌碼，本來對方要求二比八，我是要求五比五，最後是以三比七和解，因為
    我們不同意和解也得不到好處，我們是有事先經律師的同意。」「案件隨時都有
    進行。」「和解內容及書信都有轉給自訴人公司。」等語，即證稱ＩＮＣＥ律師
    事務所均有隨時進行索賠之處理，且該案事後之和解係屬正常，並未過低，於和
    解之前，亦經過自訴人公司代表人之同意後始予和解。縱自訴人公司與被告等互
    有爭執，亦僅係民事上之糾紛，應循民事上之途徑解決，不能僅因自訴人公司有
    上開之爭執，推定被告等即有詐欺、侵占、背信等犯行。（己○○、丙○○係富
    邦公司之職員，並未受自訴人公司之委任代為索賠，自更無與丙○○及ＩＮＣＥ
    法律事務所內律師ＲＯＤＪＯＲＤＡＮ共犯詐欺、背信、侵占之可言）。
三、就自訴意旨所指犯罪事實貳，自訴人所有華隆六十八號船體投保船舶險，自訴人
    自訴被告己○○、丙○○、蔡乙忠涉犯詐欺罪部分，查自訴人雖指訴被告己○○
    、丙○○及蔡乙忠基於共同意圖為富邦公司不法利益及所有，利用自訴人因華隆
    六八號長期均向富邦公司投保，並均由己○○出面辦理之信賴關係，在自訴人於
    八十二年間，欲就華隆六八號漁船投保一千二百八十七萬元全額投保時，未向自
    訴人解說，即利用自訴人疏未注意之際，將船舶價值為不實之估算，溢收保費，
    並將原本應為全額保險無任何自負額之契約，變更該保險契約內容為自訴人應負
    擔自負額為二百五十七萬四千元之保險契約，並將自訴人應負擔自負額之條款記
    載於契約之非正常位置，使自訴人不察而遭矇騙而簽署該不利於自訴人之保險契
    約，並支付保險費，復又未將保險單寄交予自訴人，因認被告己○○、丙○○及
    蔡乙忠均共同涉犯詐欺罪云云；惟依本院核對自訴人所提出之華隆六十八號漁船
    於民國八十年及八十一年之漁船船舶險保險單（原審卷一第八十六頁、八十七頁
    ），八十年之船舶價值為二千零十三萬元，保險金額為一千六百十萬元，自保額
    為四百零三萬元。八十一年之船舶價值為一千七百八十二萬元，保險金額為一千
    零六十九萬元，自保額為七百十三萬元，均有保險金額及自保額之分別。而本件
    八十二年之漁船船舶險保險單（即發生保險事故之當年，保險期間自八十二年三
    月十五日至八十三年三月十五日），其船舶價值為一千二百八十七萬元，保險金
    額亦為一千二百八十七萬元，自保額為０元，並於保險單約定書下特別載乙金損
    之自負額為二百五十七萬四千元（見原審卷一第八十三頁）。足見八十年、八十
    一年、八十二年三年之保險，雙方均有自負額之約定，於八十年之自負額佔船體
    價值之百分之二十，八十一年之自負額佔船體價值之百分之四十，八十二年之自
    負額佔船體價值之百分之二十，僅係八十二年之船舶保險將保險金額列為船舶價
    值之全數，而約定於事故發生後，應由自訴人自行負擔二百五十七萬四千元，按
    契約本由雙方各自約定，其契約之訂立，僅需雙方同意即可。經查自訴人既已同
    意上開方式，與富邦產物保險公司訂立保險契約，並已繳交保險費完畢。於發生
    本件保險事故後，亦無異議，收受本件保險金額之給付，此為自訴人公司所自承
    ，乃竟於發生保險事故（八十三年二月十四日）後之八十八年十二月三十一日，
    已逾五年之期間，始予反悔，提出本件詐欺之告訴，顯與常理不符。而本件八十
    二年間之漁船船舶保險收費情形，經本院函查結果，依財政部八十二年三月五日
    函准施行之「漁船保險承保理賠辦法」第三十七條規定：「被保漁船因承保之海
    難事故所致實際全損或推定全損時，被保險人應先行負擔全損自負額。全損自負
    額依下列方式計算之：實際船齡為一至五年者，全損自負額為船價百分之十，船
    齡為六至十年者，全損自負額為船價之百分之十五，船齡為十一年至十五年者，
    全損自負額為船價之百分之二十。」又第三十六條關於保險金額，船東應就漁船
    船價足額投保。保險金額以保險船價之百分之一百計算之。保險金額未滿保險船
    價之百分之一百者，概不予承保。」此有中華民國產物保險商業同業公會九十年
    四月十七日九十產水字第０二二號函附於本院卷內可稽，則被告己○○、丙○○
    、蔡乙忠等人承辦本件保險，既係依該辦法為之，亦無不法所有之意圖與詐欺之
    故意，自無詐欺之可言。
四、自訴人請求被告己○○、丙○○、蔡乙忠提出全額計算保險費率及有自負額之保
    險費率，勘驗自訴人要保書上之簽名及印文，查證富邦公司何以於索賠過程中未
    負擔律師費用及理算費用，請求被告ＲＯＤ  ＪＯＲＤＡＮ提出自訴人之委任契
    約，就本案和解曾進行協議之相關文件，提出鑑定報告，提出索賠之和解契約，
    訴訟文件，均與本件被告等被訴詐欺、侵占、背信無關，併予乙。
五、原審因而為被告等均無罪之判決，枃核無不合，自訴人上訴意旨，仍執前詞，指
    摘原判決不當，為無理由，應予駁回。
六、被告丙○○、蔡乙忠、ＲＯＤ  ＪＯＲＤＡＮ經合法傳喚，無正當理由不到庭，
    爰不待其陳述逕行判決。
據上論結，應依刑事訴訟法第三百六十八條、第三百七十一條、第三百七十三條，判
決如主文。
中    華    民    國      九十      年       五       月     二十三   日
                              臺灣高等法院高雄分院刑事第九庭
                                  審判長法官  張乙松
                                        法官  陳吉雄
                                        法官  任森銓
右正本證乙與原本無異。
不得上訴。
                                      書記官  張文斌
中    華    民 國      九十      年       五       月    二十五    日
                                                                    Ｊ


司法院資訊處製作；財團法人民間司法改革基金會備份。
